【裁判字號】    98,訴,897
【裁判日期】    981119
【裁判案由】    返還買賣價金等
【裁判全文】
臺灣臺中地方法院民事判決  98年度訴字第897號
原      告  丁○○
訴訟代理人  王文聖律師
            丙○○
被      告  乙○○
訴訟代理人  黃文崇律師
複代理人    戊○○
上列當事人間請求返還買賣價金等事件，本院於民國98年11月3
日言詞辯論終結，判決如下：
    主  文
被告應給付原告新台幣參拾萬元，及自民國九十八年四月十一日
起至清償日止按年息百分之五計算之利息。
原告其餘之訴駁回。
訴訟費用由被告負擔百分之三十，由原告負擔百分之七十。
本判決原告勝訴部分，得為假執行；但被告如以新台幣參拾萬元
為原告預供擔保，得免為假執行。
原告其餘假執行之聲請駁回。
    事實及理由
一、原告起訴主張：
（一）兩造於民國98年2月2日就門牌號碼台中市○區○○○路39
      6-10、396-11號2棟建物及其坐落之基地（下稱系爭房地
      ）簽訂不動產買賣契約書，約定買賣價金新台幣（下同）
      850萬元，並有「擬定向銀行貸款800萬元如約，若買方信
      用問題，以致無法貸足買方自行負責」之特別約定。原告
      於簽約時先給付訂金50萬元。惟原告委由被告指示代書辦
      理系爭房地金融機構貸款事宜時，始發現系爭房地係被告
      經法院以拍賣價格811萬1仟元拍賣取得，經申請貸款之金
      融機構調閱資料審核後，認系爭房地價值無法貸得800萬
      元，此係系爭房地無法貸足800萬元之可歸責重大事由，
      且顯係出於被告於出賣系爭房地隱匿系爭房地係拍賣取得
      及拍定價格所致，自應由被告負擔。
（二）系爭買賣契約特別約定第條「擬定向銀行貸款800萬元
      如約，若買方信用問題，以致無法貸足，買方自行負責。
      」，依該條文義解釋，兩造均同意以系爭房地向銀行貸款
      800萬元作為除簽約款以外之買賣價款之支付，惟若因買
      方信用問題無法貸足，應由買方自行負責。反面言之，若
      非因買方信用問題無法貸足800萬元，則非可歸買方之事
      由。顯見該特別約定係原告以系爭房地貸足800萬元為停
      止條件。參諸系爭契約第四條第(三)、(四)點已就買方無法貸
      款或貸款不足，約定法律效果，則上開第條係排除第四
      條第(三)、(四)點約定，將買方貸款不足應自行負責之情形，
      限縮於係因買方個人信用問題所致。退步言，該第條訂
      定之當事人真意，應係以系爭房地之市場行情（或買賣雙
      方另行簽訂虛增買賣總價款之契約），如非買方信用問題
      ，均應能向銀行貸得800萬元以上，且以該銀行貸款支付
      扣除買方支付50萬元之餘額，否則依一般房地買賣交易常
      情，有關以銀行核撥貸款支付買賣價金之約款，均會約明
      無論何種因素致貸款不足或無法貸款時，應由買方一次以
      現金補足，不致於會同意以明文將買方應自行負擔之情形
      ，限縮於僅因買方信用問題。
（三）被告將上開第條所謂信用問題，擴張解釋為貸款銀行放
      款時所評估之授信標準，已逾越該條文義，且非兩造合意
      ，已無可採，徵之證人黃鴻明證述略以本件不是因為原告
      的信用問題有瑕疵等語，及證人蔡鴻銘證述略以不是信用
      ，信用是如信用卡沒有繳錢等語（詳見98年8月20日言詞
      辯論論筆錄），足見系爭房地無法貸足800萬元，非因原
      告信用不良所致。縱台灣高等法院台中分院檢察署98年度
      上聲議字第1205號處分書載有「四惟查．．，聲請人因其
      本身信用問題，無法貸足800萬元，此係聲請人未預先確
      實評估本身信用，有無能力購買系爭房地之問題。．．」
      ，於獨立民事訴訟，本無拘束力，亦非就原告是否有信用
      問題而為實質調查，即不足採憑。
（四）本件實因被告隱匿拍賣實情，佯稱系爭房地價值逾800萬
      元，且可順利貸足800萬元，原告因須向金融機構貸款800
      萬元以支付剩餘價金，為免被告反悔或無法貸足800萬元
      ，乃要求以手寫方式為特別約定之加註，則系爭買賣自應
      以「向銀行貸款800萬元如約」為本件買賣成交之先決條
      件，倘貸足800萬元之條件無法成就，本件買賣應視為無
      效，被告自應返還原告已給付50萬元訂金。至「若買方信
      用問題，以致無法貸足買方自行負責」僅係附帶條件，而
      原告亦無信用不良致無法貸足之情。雖被告否認有允諾原
      告貸足800萬元及未貸足800萬元買方可退買云云，惟觀之
      系爭不動產買賣契約書，及依社會經驗判斷，於付款方式
      、付款期限，均會於契約書內載明清楚，焉會僅記載「簽
      約款50萬元」？或被告同意原告僅須支付50萬元為訂金之
      情？又定型化契約，怎會另有「擬定向銀行貸款800萬元
      如約，若買方信用問題，以致無法貸足買方自行負責」之
      手寫方式特別約定？依「如有約定應從其約定」之立法意
      旨，被告不得任意擴張解釋，僅選擇有利之條件而枉顧公
      平正義，將無法貸得800萬元之實情，全然歸咎原告信用
      不良所致。
（五）被告所舉簡訊「渣打銀行肯信貸你750萬元，表示房子價
      值1500萬元」等語，僅屬被告單方主張，原告未獲上開通
      知，及被告如何證明渣打銀行可貸上情。被告另提出台灣
      中小企業銀行忠明分行貸款餘額證明書，與原告得否貸足
      800萬元無涉，且不知被告是否尚提供其他擔保品或連帶
      保證人為共同擔保，始能貸得830萬元之多，矧貸款年度
      不同，系爭房地是否仍能貸得至少800萬元係未知數，而
      系爭不動產原由台灣中小企業銀行股份有限公司查封及強
      制執行，始由被告拍定取得，則該行是否有超貸情節及遵
      從主管機關所訂核放款作業規定？均不能為有利被告之認
      定。又有關擔保品之抵押貸款作業流程，除各家行庫訂有
      內規外，不得違反主管機關所定之核放款作業規定。本件
      原告於98年3月上旬委由代書送件至台灣銀行潭子分行辦
      理抵押貸款事由，經該銀行告以系爭房地係被告經法院拍
      賣以811萬1仟元取得所有權，致無法貸得800萬元，及該
      行98年6月3日以潭子營字第09850003401號函覆因「系爭
      不動產係經由法院拍賣取得又非新購，依溫馨家園房貸專
      案-房屋購置貸款，其放款值得在八成範圍內核計，惟經
      徵信人員估得知本案擔保品於95年12月份法院拍賣金額為
      811萬1仟元，依本行相關辦法即逕以拍定價為時價核估放
      款值為648萬8仟元」，則系爭房地買賣無法達成交易之可
      歸責事由，顯係因被告隱匿其由法院拍賣取得及拍定價格
      致原告無法貸款800萬元，自應由被告負擔。且系爭房地
      買賣契約書既經原告主張終止，亦係被告違約在先，原告
      自有權為本件請求。
（六）本件係因系爭房地無法向金融機構貸款800萬元以支付剩
      餘價金，且非因原告自己信用問題所致，則系爭買賣契約
      應如何繼續履行，兩造未有明文，依特別約定第條文義
      之反面解釋，應係由原告以系爭房地貸足800萬元為停止
      條件，則系爭買賣因停止條件確定不成就，自始不生效力
      ，被告自應返還50萬元簽約款。惟被告一再要求原告應自
      行補足無法貸得50萬元，及要求原告儘速履約，否則以違
      約論，原告乃於98年3月30日以存證信函告知被告上開違
      約情事，及表示終止兩造間系爭房地買賣，並請求被告返
      還買賣價金50萬元暨給付懲罰性違約金30萬元。並聲明：
      1.被告應給付原告80萬元及自起訴狀繕本送達翌日起至清
      償日止，按年息5%計算之利息。2.願供擔保，請准宣告假
      執行。
二、被告則以：
（一）系爭房地買賣約定總價850萬元，原告先付50萬元簽約款
      ，並表明餘款擬向銀行貸款800萬元支付，但因原告簽約
      時提及本身無工作、跳票等情形，不知能否貸得800萬元
      ？被告恐原告有任何原因致無法貸足800萬元而不買，故
      特別要求加註第款「擬定向銀行貸款800萬元如約，若
      因買方信用問題，以致無法貸足，買方自行負責」，即表
      示無法貸足800萬元時，指明買方（即原告）自行負責，
      不可退買，如買方違反此約定不買即違約。至被告如何取
      得及以多少錢取得系爭房地，與本件買賣無關，被告亦無
      告知拍賣價款之義務，依民法第367條規定，系爭買賣價
      款經兩造合意，原告同意850萬元買受，即負有交付約定
      價款850萬元之義務。
（二）系爭房地被告固以拍賣價金811萬1仟元取得，惟於點交系
      爭房地後，花費近百萬元修繕，於97年6月18日向台灣中
      小企業銀行忠明分行貸得830萬元，則系爭房地非不可能
      貸得800萬元，原告擬貸額度較低之800萬元卻無法貸得，
      純係個別銀行授信內規及原告個人徵信資力問題（因無工
      作職業、跳票等信用問題等所致），依約定原告須自行負
      責補足50萬元，被告並無違約。被告曾於98年3月12日、
      98年3月16日多次傳送簡訊予原告催告其履行，被告仍未
      履行，依第十條違約罰則第一款「買方不依約履行付款或
      契約所約定其他義務時，即買方違約，賣方得限期催告履
      行，逾期仍不履行即予解除契約並將已收之價款全部沒收
      ，充作懲罰性違約金」，被告乃多次以存證信函及律師存
      證信函，催告履行，嗣更聲明解除契約，並沒收已繳價款
      即訂金50萬元。
（三）原告任意曲解特別約定第款前半段「向銀行貸款800萬
      元如約」作為本件買賣成交之先決條件，後半段「若買方
      信用問題，以致無法貸足，買方自行負責」僅係附帶條件
      ，將同段文字作不同處理，且完全偏向有利於己之解釋方
      法，認該條特別約定優先系爭契約其他條款，與「擬定」
      、「如約」等字眼已然未符。又遍觀契約文義有關貸款約
      定，於第四條第二項(三)規定「核貸金額若不足抵付尾款，
      除本約另有約定外，買方應於前述貸款核撥之同時，以現
      金一次補足。」，綜合上開約定，特約部分未逾第四條貸
      款約定範圍，僅係重申「核貸不足仍需現金補足」之約定
      ，故當事人真意應為「兩造約定原告向銀行貸款800萬元
      ，若無法貸足，仍須補足」，始與事實相符。而被告非從
      事買賣不動產業或相關放貸業務，被告因何會無端「保證
      」該貸款條件，亦有證人甲○○證詞可稽。
（四）系爭房地係被告經法院拍賣取得，其拍定價格及取得原因
      ，均有法院拍賣公告及土地登記謄本等具公示力之文書資
      訊可供任意第三人查得知悉，被告實無須隱匿法院拍定價
      格，原告自承不動產買賣價金龐大更須謹慎及完備，依社
      會通念，交易前原告必先備足相關買賣基本資訊，否則應
      屬原告重大過失而不知，不能貸足之原因應可歸責於買方
      。退步言，法律無賦予被告應告知轉自前手價格之義務，
      難謂被告有違契約精神或應負何瑕疵擔保之責，被告即無
      違反契約，原告終止契約為不合法，不生終止買賣契約之
      效力，原告自無從請求被告返還買賣價金50萬元及給付懲
      罰性違約金30萬元。
（五）依一般銀行授信評估標準（俗稱5P原則），指貸款人或企
      業之狀況（People）、資金用途（Purpose）、還款來源
      （Payment）、債權確保（Protection）、債款戶展望（
      Perspective），原告雖稱「信用問題」僅單就個人狀況
      曾否發生信用不良（如卡債、跳票等）云云，僅屬上開貸
      款人或企業之狀況，惟銀行評估貸放及額度（是否能達八
      成），尚須考量如還款來源等，被告考量兩造簽約時原告
      未有收入證明，及原告債信及財產狀況不明，特別約定第
      款，故該約定非專指原告曾否發生信用不良。遑論台灣
      高等法院台中分院檢察署98年度上聲議字第1205號處分書
      第3頁亦載「聲請人（即原告）因其本身信用問題，無法
      貸足800萬元，此係聲請人未預先確實評估本身信用，有
      無能力購買系爭房地之問題」，及原告亦於該案98年8 月
      6日筆錄自承係其疏忽未注意系爭房地係法拍屋。
（六）按訂約當事人之一方，由他方受有定金時，推定契約成立
      ，民法第248條定有明文。本件兩造不爭執被告已收受定
      金，推定系爭買賣契約已成立，即與原告主張附停止條件
      尚未生效相背。該特別約定第款，又非如附停止條件之
      架構「如．．，則．．」，亦未就買賣契約是否成立訂定
      法律效果，顯非附停止條件規定之型態。而兩造就買賣標
      的及買賣金額等契約成立之必要之點已意思合致，系爭契
      約即已成立。至兩造就得否貸足800萬元之意思雖有爭議
      ，僅特約「擬定」，惟此非系爭買賣關係之必要之點，無
      礙契約成立。且無論該買賣價金係由銀行貸款或以現金支
      付，均由原告負交付買賣價金予賣方即被告之義務，本件
      被告既已多次以存證信函或律師存證信函催告原告，原告
      未能於期限內依約履行，已違反上揭契約規定，且屬可歸
      責於原告之事由而陷於給付遲延，被告乃於98年4月9日以
      台中法院存證信函1010號合法通知原告表示解除契約並沒
      收定金50萬元，益徵被告依約（系爭契約第十條第一項規
      定）、依法解除系爭契約，及沒收定金50萬元作違約金，
      合法有據，且無違約金過高之情。至原告提出經合成且違
      法取得之證人甲○○98年4月10日對保錄音光碟及譯文，
      不得作為證據，遑論該電話通話內容言及被告快去與原告
      "喬"，亦見被告尚未同意，亦未要求或委任甲○○向原告
      傳達同意返還定金之意。
（七）聲明：1.原告之訴及其假執行之聲請均駁回。2.如受不利
      判決，願供擔保請准宣告假執行。
三、兩造不爭執事項：系爭房地係被告經由法院拍賣取得，兩造
    於98年2月2日，就系爭房地訂立系爭契約，買賣價金為850
    萬元。原告於簽訂系爭契約時已支付定金50萬元予被告。
四、兩造爭執事項：
（一）被告有無隱匿系爭房地係經由法院拍賣取得之事實？被告
      有無違約？
（二）原告可否解除契約，並依據系爭契約第10條第2項請求被
      告給付已交付之50萬元及違約金？
（三）被告沒收原告所交付之50萬元作為違約金，是否過高？
五、本院判斷：
（一）查系爭房地係被告經由法院拍賣取得，此有台中市中山地
      政事務所異動索引附卷可憑，而上開索引資料任何人均可
      調閱得知，是被告應無隱匿此事實之必要。況原告於本院
      審理時自承伊沒有仔細看土地登記謄本，伊有疏忽等語（
      見本院98年8月6日言詞辯論筆錄），則原告主張系爭房地
      被告隱匿係法拍屋之事實，與事實不符，不足採信。
（二）原告主張被告同意以系爭房地向金融機關辦理設定抵押貸
      款800萬元，並以該貸款所得款項支付尾款，惟因系爭房
      地係法拍屋，致其無法向銀行貸得800萬元，非因其信用
      問題而無法貸得800萬元，此係可歸責被告之事由，應由
      被告負責等語。被告則否認有保證系爭房地可以貸得800
      萬元之事實，查證人即製作系爭契約書之代書甲○○證述
      略以：被告並沒有保證系爭房地可以貸到800萬元等語（
      見本院98年7月16日言詞辯論筆錄），足見被告所辯其並
      無保證系爭房地可以貸到800萬元，應堪採信。又系爭契
      約第12條其他特約事項五約定：「擬定向銀行貸款捌佰
      萬元如約，若買方（指原告）信用問題，以致無法貸足，
      買方自行負責。」依契約之文意解釋，係指買方即原告應
      向銀行辦理貸款800萬元，如因原告信用問題無法貸得800
      萬元，就不足額部分，應由原告負責。是本條之約定並無
      原告所稱系爭契約附有停止條件之問題。又原告向臺灣銀
      行台中分行辦理系爭房地之貸款，雖經該行以原告係辦理
      該行之「溫馨家園房貸優惠專案-房屋購置貸款」，其放
      款值得在8成範圍內核計。經該行徵信人員查估得知系爭
      房地於95年12月份法院拍定金額為811萬1仟元，依該行相
      關辦法即逕以拍定價為時價核估放款值為648萬8仟元，有
      該行98年6月3日潭子營字第0980003401號函附卷可憑。證
      人黃鴻明於本院審理時證述略以：系爭房地經法院拍賣之
      價格為811萬1仟元，徵信人員就以拍定之價格為時價來核
      估。系爭房地貸款之額度會因貸款人之信用、財物等其他
      因素而影響。本件不是原告之信用有瑕疵，而是因為時價
      就是這樣。原告所申請之貸款專案（指溫馨家園房貸優惠
      專案）就只能借他8成，如果原告信用更好或是更有財力
      ，我們會建議他用信用貸款。我們銀行信用貸款最高80萬
      元，本件加上信用貸款頂多可貸720萬元，但是只有公教
      人員或1500大企業之員工才有信用貸款，信用貸款若加上
      保證人，最高可貸200萬元（指該行之真心相貸專案），
      原告並沒有申請真心相貸專案。如果原告信用很好，加上
      真心相貸專案，再加上保證人，有可能貸到800萬元等語
      （見本院98年8月20日言詞辯論筆錄）。足見系爭房地係
      因原告非公教人員，也非1500大企業之員工，無法信用貸
      款，自無法申請更多之貸款金額，此即因原告個人之信用
      問題，而無法貸得800萬元，原告辯稱並非因其信用問題
      致無法貸得800萬元，委無足採。則依上開契約之約定，
      原告貸款不足800萬元部分，應自行負責。從而原告於98
      年3月30日以台中北屯郵局第1028號存證信函解除系爭契
      約，並非合法。
（三）依系爭契約第十條第一項之約定：「買方不依約履行付款
      或契約所約定其他各項義務時，即為買方違約，賣方得限
      期催告履行，逾期仍不履行即予解除契約並將已收之價款
      全部沒收，充作懲罰性違約金。」系爭契約兩造雖未約定
      原告應於何時給付尾款800萬元，然被告於98年3月31日以
      台中英才郵局690號存證信函催告原告給付尾款，原告收
      到後，未給付尾款，被告於催告期限過後，於98年4月9日
      終止（應係解除）系爭契約，為兩造所不爭執，復有上開
      存證信函附卷可憑，是系爭契約已由被告合法解除。則原
      告請求30萬元之違約金，核屬無據。
（四）按當事人得約定債務人於債務不履行時，應支付違約金；
      違約金，除當事人另有訂定外，視為因不履行而生損害之
      賠償總額。其約定如債務人不於適當時期或不依適當方法
      履行債務時，即須支付違約金者，債權人除得請求履行債
      務外，違約金視為因不於適當時期或不依適當方法履行債
      務所生損害之賠償總額，民法第250條第1項、第2項定有
      明文。按民法第252條規定：「約定之違約金額過高者，
      法院得減至相當之數額。」，故約定之違約金苟有過高情
      事，法院即得依此規定核減至相當之數額，無待債權人請
      求給付後始得核減。此項核減，法院得以職權為之，亦得
      由債務人訴請法院核減。違約金是否相當，應依一般客觀
      事實、社會經濟狀況及當事人所受損害情形，以為衡量之
      標準，若所約定之額數，與實際損害顯相懸殊者，法院自
      得酌予核減，並不因懲罰性違約金或賠償額預定性違約金
      而異（最高法院90年度台上字第857號裁判意旨參照）。
      本件被告以原告違反契約為由，依系爭不動產買賣契約第
      十條第一項之約定，將原告業已給付之價金50萬元沒收作
      為違約金。茲本院審酌系爭契約簽訂不久後，即經被告解
      除，被告並自承已將系爭房地出售他人等情，故認為被告
      沒收50萬元作為違約金，其金額顯然過高，應酌減為20萬
      元為適當。則原告可以請求返還30萬元。至於原告主張被
      告於解除契約後有承諾返還價金50萬元，並提出錄音光碟
      為證，為被告所否認，證人甲○○於本院審理時亦證述略
      以：伊有協調還錢，被告有說會叫他太太處理等語（見本
      院98年7月16日言詞辯論筆錄），而光碟譯文內容縱屬實
      在，尚難認定被告有承諾返還50萬元予原告之事實。
六、綜上所述，原告請求被告給付30萬元及自起訴狀繕本送達翌
    日即98年4月11日起至清償日止按年息5%計算之利息，應予
    准許；逾此部分所為請求，不予准許。
七、本件原告陳明願供擔保，請准宣告假執行，然就原告勝訴部
    分，係所命給付金額未逾50萬元之判決，自應依民事訴訟法
    第389條第1項第5款之規定，依職權宣告假執行，原告就此
    部分所為宣告假執行之聲請，僅在促使法院為此職權之行使
    ，本院自不受其拘束，仍應逕依職權宣告假執行。又被告陳
    明願供擔保，請准宣告免為假執行，經核並無不合，爰酌定
    相當擔保金額，併准許之。至原告敗訴部分，其假執行之聲
    請，因訴之駁回而失所依附，不應准許，併予駁回。
八、本件事證已臻明確，兩造其餘攻擊防禦方法與舉證，經審酌
    後核與判決結果無影響，爰不逐一論述。
九、訴訟費用負擔之依據：民事訴訟法第79條。
中    華    民    國    98    年    11    月    19    日
                  民事第三庭    法  官  謝慧敏
正本係照原本作成。
如對本判決上訴，須於判決送達後20日內向本院提出上訴狀。
中    華    民    國    98    年    11    月    19    日
                                書記官  王志


司法院資訊處製作；財團法人民間司法改革基金會備份。
